臺灣高雄地方法院民事判決
110年度鳳簡字第570號
原      告  余景登律師即張簡秀珠之破產管理人

被      告  江長安  

上列當事人間請求塗銷抵押權登記等事件，本院於民國111年3月
3日言詞辯論終結，判決如下：
    主      文
一、確認被告就坐落高雄市○○區○○○段○○○地號土地（面積五七‧
    七七平方公尺，權利範圍：全部），於民國九十八年十月二
    十七日以九十八年抵登字第○一二四八○號所設定登記、擔保
    債權額新臺幣伍拾萬元之普通抵押權及其擔保之債權不存在
    。
二、被告應將前項普通抵押權設定登記塗銷。
三、訴訟費用新臺幣伍仟肆佰元由被告負擔。
    事實及理由
一、按簡易訴訟之訴狀送達後，原告不得將原訴變更或追加他訴
    ，但請求權基礎事實同一者，不在此限，民事訴訟法第436
    條第2項、第255條第1項第2款定有明文。查本件原告於起訴
    時原聲明：㈠確認被告就坐落高雄市○○區○○○段000地號土地(
    下稱系爭土地)所有權(權利範圍：全部)，於民國98年10月2
    7日登記普通抵押權而擔保之總金額新臺幣(下同)50萬元之
    債權不存在；㈡被告應將前項普通抵押權之登記予以塗銷(本
    院卷第9頁)，嗣於本院審理中變更聲明如下述（本院卷第15
    1頁），核與上開規定相符，應予准許。
二、被告經合法通知，無正當理由未於言詞辯論期日到場，核無
    民事訴訟法第386條各款所列情形，爰依原告聲請，由其一
    造辯論而為判決。
三、原告主張：破產人即訴外人張簡秀珠於107年5月31日經本院
    107年度破更一字第3號裁定宣告破產，並選任原告為破產管
    理人，其破產程序經本院107年度執破字第5號宣告破產事件
    受理。張簡秀珠既經宣告破產，其對於破產財團之訴訟喪失
    管理及處分權，本件訴訟應由原告為當事人並具有訴訟實施
    權。而張簡秀珠所有之系爭土地屬於破產財團之財產，系爭
    土地於98年10月27日設定擔保債權額50萬元之普通抵押權予
    被告（下稱系爭抵押權），又擔保債權種類及範圍為兩造於
    98年10月22日成立之金錢消費借貸發生之債務(下稱系爭債
    權)，被告雖為系爭抵押權之登記權利人，然被告在前揭破
    產程序中並未出席債權人會議、行使別除權，亦未提出執行
    名義或相關事證證明系爭債權存在，是系爭債權是否真實存
    在，已有疑義。又系爭抵押權存在影響系爭土地之拍定金額
    ，及日後系爭土地拍定後之張簡秀珠各債權人受分配金額，
    故訴外人即破產程序監查人大力開發企業有限公司(下稱大
    力公司)向本院請求命原告提起確認系爭抵押權及系爭債權
    不存在之訴，而有確認系爭抵押權及所擔保之系爭債權不存
    在，並請求被告塗銷系爭抵押權登記之必要等語。為此，爰
    依民事訴訟法第247條第1項、民法第767條第1項中段規定提
    起本訴，並聲明：㈠確認被告就坐落系爭土地（面積57.77平
    方公尺，權利範圍：全部），於98年10月27日以98年抵登字
    第012480號所設定登記、擔保債權額50萬元之普通抵押權及
    其擔保之債權不存在；㈡被告應將前項普通抵押權設定登記
    塗銷。　　　 
四、被告未於言詞辯論期日到場，惟提出答辯狀辯稱：被告與張
    簡秀珠於98年10月22日成立系爭債權，張簡秀珠亦於同年月
    日簽發票面金額50萬元之本票(票據號碼：No.344819，下稱
    系爭本票)交由被告收執，嗣於98年10月27日分別在張簡秀
    珠所有之高雄市○○區○○段000地號土地、系爭土地分別設定
    登記擔保債權總金額50萬元之普通抵押權予被告，又張簡秀
    珠之債權人即訴外人國泰世華商業銀行股份有限公司向本院
    聲請對張簡秀珠財產聲請強制執行，經本院以103年度司執
    字第8529號清償債務強制執行事件受理(下稱甲執行案)，被
    告於甲執行案中已將前開土地之抵押權設定契約書、系爭本
    票等資料陳報到院，並聲請參與分配，是系爭抵押權及所擔
    保之系爭債權確實存在等語置辯。並聲明：原告之訴駁回。
五、本院得心證之理由：
(一)按確認法律關係之訴，非原告有即受確認判決之法律上利益
    者，不得提起之，民事訴訟法第247條第1項定有明文。又所
    謂即受確認判決之法律上利益，係指法律關係之存否不明確
    ，原告主觀上認其在法律上之地位有不安之狀態存在，且此
    種不安之狀態，能以確認判決將之除去者而言，若縱經法院
    判決確認，亦不能除去其不安之狀態者，即難認有受確認判
    決之法律上利益（最高法院52年台上字第1240號判決參照）
    。查原告主張系爭抵押權及所擔保之系爭債權不存在，為被
    告所否認，且系爭土地之登記謄本仍存有系爭抵押權登記，
    是兩造間就系爭抵押權及所擔保之系爭債權存否即屬不明確
    ，致原告私法上之地位有受侵害之危險，且此一危險得以確
    認判決除去，足認原告具有提起確認之訴之法律上利益。
(二)經查：
　⒈原告主張其為張簡秀珠之破產管理人，被告於98年10月27日
    在系爭土地設定登記系爭抵押權以擔保系爭債權等事實，業
    據提出本院107年度破更一字第3號民事裁定暨確定證明書、
    系爭土地第二類謄本、本院民事執行處110年6月8日雄院和1
    07執破惠字第5號函、大力公司110年1月15日民事陳述意見
    狀為證（本院卷第17至35頁），經本院核對無訛，並有本院
    職權調閱之系爭抵押權設定登記資料、系爭土地登記謄本、
    異動索引等資料（本院卷第45至53、85至91頁），本院依上
    開調查證據之結果，認原告前開主張堪信為真。
　⒉按確認法律關係不存在之訴，如被告主張其法律關係存在時
    ，應由被告負舉證責任（最高法院42年台上字第170號判決
    意旨參照）。次按稱消費借貸者，謂當事人一方移轉金錢或
    其他代替物之所有權於他方，而約定他方以種類、品質、數
    量相同之物返還之契約，民法第474條第2項定有明文。查被
    告主張系爭抵押權及所擔保之系爭債權存在之事實，雖據其
    提出110年12月28日民事陳報債權函、103年3月31日民事聲
    明參與分配狀、系爭抵押權設定契約書、高雄縣大寮地政事
    務所98寮資字第002117號之他項權利證明書、系爭本票、10
    9年12月30日民事聲明參與分配狀、高雄市政府地政局大寮
    地政事務所109寮資字第003018號之他項權利證明書、郵件
    收件回執在卷可稽(本院卷第97至107頁)，揆諸前開說明，
    被告應先就其與張簡秀珠間成立系爭債權之消費借貸合意及
    交付借款之事實負舉證責任，然依被告提出上開事證僅能證
    明其為系爭抵押權之登記權利人，又系爭本票並未記載受款
    人，難認係張簡秀珠向被告借款所簽發，依被告之舉證，尚
    不足以證明被告與張簡秀珠確有成立系爭債權之消費借貸合
    意及交付借款之事實。是原告主張系爭抵押權所擔保之系爭
    債權不存在，為有理由，應予准許。
  ⒊復按抵押權為從物權，以其擔保之債權存在為發生之要件，
    契約當事人間除以債權之發生為停止條件，或約定就將來應
    發生之債權而設定外，若所擔保之債權不存在，縱為抵押權
    之設定登記，仍難認其抵押權業已成立。又消費借貸契約為
    要物契約，是以當事人間就抵押債權存否有爭執時，如其債
    權係屬借款，自應由貸與人就借款已交付之事實，負舉證責
    任（最高法院89年度台上字第1086號判決意旨參照）。又系
    爭抵押權所擔保之系爭債權既不存在，基於抵押權之從屬性
    ，系爭抵押權亦無從獨立存在，則系爭抵押權之設定，自有
    妨礙原告對系爭土地所有權之行使，而系爭抵押權所擔保之
    系爭債權既不存在，業已認定如前述，是原告依民法第767
    條第1項中段規定，請求被告塗銷系爭抵押權登記，為有理
    由，應予准許。
  ⒋從而，抵押權為擔保物權具有從屬性，系爭抵押權擔保之系
    爭債權既不存在，系爭抵押權亦無所附麗，是原告提起確認
    系爭抵押權及所擔保之系爭債權不存在之訴，並依民法第76
    7條第1項中段，請求被告塗銷系爭抵押權登記，均有理由，
    應予准許。
六、綜上所述，原告依民事訴訟法第247條第1項、民法第767條
    第1項中段規定，訴請確認系爭抵押權所擔保之系爭債權不
    存在，暨被告應將系爭抵押權登記塗銷，均為有理由，應予
    准許。
七、訴訟費用負擔之依據：民事訴訟法第78條。
中　　華　　民　　國　　111 　年　　3 　　月　　30　　日
                  鳳山簡易庭  法  官   藍雅筠
以上正本係照原本作成。　
如不服本判決，應於送達後20日內，向本院提出上訴狀並表明上
訴理由，如於本判決宣示後送達前提起上訴者，應於判決送達後
20日內補提上訴理由書（須附繕本）。　　　　　　　　
中　　華　　民　　國　　111 　年　　3 　　月　　30　　日
                              書記官   蔡毓琦　　　　
訴訟費用計算式 裁判費(新臺幣) 5,400元 合計           5,400元